臺灣板橋地方法院刑事判決　　　　　　　 96年度易字第106號
公　訴　人　臺灣板橋地方法院檢察署檢察官
被　　　告　乙○○
　　　　　　己○○
共　　　同
選任辯護人　黃勝文律師
　　　　　　李進成律師
上列被告等因詐欺等案件，經檢察官提起公訴（95年度偵字第22
955 號），本院判決如下：
    主  文
乙○○、己○○共同以詐術得財產上不法之利益，各處有期徒刑
壹年陸月，均減為有期徒刑玖月。
    事  實
一、乙○○、丙○○、甲○○三人係兄弟關係，己○○係乙○○
    之妻。緣臺北縣中和市○○○段156 地號土地原登記名義人
    為丁○○，實則屬乙○○、丙○○、甲○○之父親何育英及
    丁○○之祖先所遺留下來之祖產。於民國87年間丁○○偕同
    其他土地共有人與正御建設股份有限公司（下稱正御公司）
    議定合建契約，約定於上開土地興建「雲坊利多」工業廠房
    ，嗣竣工後，依乙○○、丙○○、甲○○之父何育英原就上
    開土地之公同共有部分計算，渠等兄弟三人可於分割後分得
    該筆土地應有部分144000分之953 及坐落其上門牌號碼為臺
    北縣中和市○○路○ 段114 巷49號1 至4 樓建物應有部分4
    分之1 （折算面積約當於56坪，即前開建物1 至4 樓中，任
    一樓層之總面積）。而乙○○、丙○○、甲○○及其他上揭
    建物其他共有人經抽籤結果，由乙○○、丙○○、甲○○抽
    到第4 層樓之使用權，惟乙○○因一己之考量欲與取得1 樓
    使用權之丁○○協調更換，並同意以1 坪新臺幣50,000元之
    計算方式補貼丁○○新臺幣2,800,000 元（50,000元×56坪
    =2,800,000元）。詎乙○○與己○○明知上揭以何育英派下
    所計算出之權利，為乙○○、丙○○、甲○○三人所共有，
    竟共同意圖為自己不法之利益，基於詐欺得利之犯意聯絡，
    先於87年2 、3 月間某日，由乙○○向丙○○、甲○○、丁○○佯稱：願分別以新臺幣1,549,550 元、1,349,550 元購
    買渠等二人應予分得之部分，並協議將乙○○取得之上揭土
    地及建物之部分以補給新臺幣2,800,000 元差額之方式與丁○○交換1 樓，一併將所有權登記於己○○名下云云，且由
    不知情之戊○○擬好協議書後，再於87年8 月1 日推由己○○出面代理與丙○○、甲○○書立協議書，協議丙○○、甲○○將所有上開房地權利逕移轉登記所有權予己○○，乙○○則於辦妥所有權移轉登記後向銀行抵押貸款，原則以貸款
    核撥後當日一次分別給付丙○○、甲○○上揭款項，同時為
    取信丙○○、甲○○，即由己○○簽發面額各新臺幣1,549,
    550 元、1,349,550 元之本票各一張交予丙○○、甲○○收
    執作為擔保，致丙○○、甲○○不疑有他而陷於錯誤，同意
    將上述權利逕登記於己○○名下，且於87年9 月11日登記完
    畢。己○○於同時地亦以其自己之名義書立一紙切結暨承諾
    保證書予丁○○，保證於辦妥上揭土地及建物所有權應有部
    分之登記後，一個月內向銀行抵押貸款，嗣貸款核撥當日給
    付丁○○換取1 樓之差價新臺幣2,800,000 元，如有轉賣，
    亦應於15日內給付上揭差價款項，且為能取信丁○○，亦簽
    發面額新臺幣2,800,000 元本票一張交予丁○○，由丁○○
    之子戊○○代為收執。又為使乙○○、己○○於取得上揭土
    地及建物所有權應有部分後能依約給付款項，乙○○、己○○、丙○○、甲○○及丁○○協議於登記後所有權狀先交由
    丁○○保管，迨乙○○、己○○履行協議給付款項後，丁○○再將所有權狀交付乙○○、己○○。至此丁○○不疑有他
    而陷於錯誤，指示不知情之正御公司承辦人員將上揭土地及
    建物以買賣為原因逕予登記己○○為應有部分4 分之1 之名
    義人。而乙○○、己○○於取得上揭土地及建物之應有部分
    後，明知其等因未依前述協議給付金錢，致所有權狀仍由丁○○保管，並未遺失，竟共同基於使公務員登載不實之犯意
    聯絡，推由己○○於不詳時、地填寫因上揭土地及建物所有
    權狀不慎於88年9 月2 日滅失之切結書後，於88年10月2 日
    持以向臺北縣中和地政事務所謊報權狀滅失並申請補發，使
    該地政事務所不知情之承辦人員將此等不實事項登載於職務
    上所掌之土地及建物登記簿等公文書內，並於88年11月4 日
    重新核發上揭土地及建物所有權狀予己○○，足生損害於地
    政機關對於不動產管理及所有權狀核發之正確性。乙○○、
    己○○嗣於89年9 月8 日以上開登記於己○○名下之土地及
    建物應有部分設定權利價值為債權額新臺幣8,000,000 元之
    抵押權予不知情之吳俊民，再於94年12月12日將該上開土地
    及建物之應有部分出賣予不知情之賴威呈，丙○○、甲○○
    、丁○○始知受騙。
二、案經丙○○、甲○○訴請臺灣板橋地方法院檢察署檢察官偵
    查起訴。
    理  由
一、訊據被告乙○○、己○○固坦承曾於87年8 月1 日與告訴人
    丙○○、甲○○簽立協議書，且於同日亦以己○○名義出具
    切結暨承諾保證書予丁○○，並由己○○分別簽發面額新臺
    幣1,549,550 元、1,349,550 元、2,800,000 元之本票各一
    張依序交予丙○○、甲○○、丁○○作為擔保，故上揭土地
    及建物之所有權乃於87年9 月11日以買賣為原因登記為己○○所有，嗣渠等曾向丁○○請求交付所有權狀不得，才向臺
    北縣中和地政事務所以權狀遺失為由申請補發後，於89年9
    月8 日以上開土地及建物所有權應有部分設定權利價值為債
    權額新臺幣8,000,000 元之抵押權予吳俊民，再於94年12月
    12日將該應有部分出賣予賴威呈之事實，惟均矢口否認有何
    詐欺得利、使公務員登載不實之犯行，辯稱：就登記在被告
    己○○名下之上開建物及土地之應有部分原即屬被告乙○○
    個人所應得，87年8 月1 日之協議書是協議上開建物之1 樓
    全部登記在己○○名下，包括告訴人二人各共有之3 分之1
    及丁○○之4 分之1 ，則被告連同建物之2 至4 樓作價要給
    付告訴人二人及丁○○，所以被告己○○才簽發本票，但後
    來告訴人等及丁○○並未履行協議，故被告等亦無依約履行
    之必要，期間被告乙○○曾多次找丁○○拿權狀，但經丁○○說找不到後，被告等才會去申報遺失及補發云云。然查：
  (一)依卷附之丁○○於67年9 月10日所簽立之覺書（此書面陳述
    經當事人於審判程序同意作為證據，本院依書面作成時之情
    況，認為適當，依刑事訴訟法第159 條之5 第1 項規定，得
    為證據）所載：「本人名義土地坐落在中和鄉○○○段156
    號、地目建、面積0.7367公頃、持分102/300 ，換算坪數為
    757 坪，其中63坪係丙○○先生應得，．．．」並於文末載
    明「丙○○先生惠存（何育英先生派下代表人）」等語觀之
    ，可知丁○○與丙○○早於67年9 月10日即對何育英派下可
    請求分得之計算基準已有共識。證人丁○○於審理時結證稱
    ：伊因年紀已大，怕日後有糾紛，所以才寫下覺書，後來也
    按照覺書上所寫的63坪來分給丙○○兄弟三人，而63坪換算
    出來即一房分得一個樓層，一個樓層建坪有56坪，當時有兩
    大房分，何育英所屬的那一大房總共應分得六間（樓層），
    何育英個人分得一間（樓層），何育英的三個兒子各分得一
    間（樓層）的3 分之1 等語（見本院96年7 月4 日審判筆錄
    第15至17頁）；又被告乙○○與告訴人丙○○、甲○○兄等
    三人就只分得一層樓，依抽籤就只分得4 樓一戶而已，丁○○有跟渠等兄弟三人說只能分得一層樓56坪，此事全家族都
    知道等情，業據證人即告訴人丙○○、甲○○於審理時均結
    證無訛（見本院96年7 月4 日審判筆錄第23、27頁）；再參
    諸卷附之門牌號碼為臺北縣中和市○○路○ 段114 巷49號1
    至4 樓建物（中和市○○○段10131 建號）之建物登記謄本
    （此係公務員於職務上製作之紀錄文書，又無顯無不可信之
    情況，依刑法訴訟法第159 條之4 第1 款規定，得為證據）
    所示，該建物於87年9 月11日同以買賣原因分別登記於己○○、何詩雲、廖永妹、何永鈞名下（見95年度他字第4932號
    偵查卷宗第8 頁），斷無另一樓層或其他權利部分登記於被
    告或告訴人名下之情事，足見被告乙○○與告訴人丙○○、
    甲○○兄弟三人確僅分得該建物其中之一個樓層，而登記於
    己○○名下僅係應有部分4 分之1 ，至為灼然。
  (二)次查卷附被告乙○○與告訴人丙○○、甲○○簽立而以己○○為保證人之協議書（此書面本身即屬本案構成要件事實之
    一部分，不涉及陳述人之知覺或記憶有無錯誤之問題，非傳
    聞證據，自得作為證據）載有「一、房地產標示：土地坐落
    中和市○○○段156 地號（共同持分）及房屋（門牌：臺北
    縣中和市○○路○ 段114 巷49號（共同協議壹樓））。二、
    緣前述房地係立協議書人等之祖產，屬甲（乙○○）、乙（
    甲○○）、丙（丙○○）三人共有，經三方同意，乙、丙願
    將所有各分別持分1/3 （合計2/3） 讓渡與甲方並同意登記
    於己○○名下。」等語（見95年度偵字第22955 號偵查卷宗
    第23頁），足見被告等均明知就上揭建物中之一層樓確屬被
    告乙○○及告訴人等兄弟三人所共有，並非被告乙○○個人
    所應得。且於渠等兄弟達成以1 樓為標的物之內部協議同時
    ，被告己○○旋於同日（87年8 月1 日）即簽具載有「立切
    結書人即承諾人乙○○茲因不動產（坐落中和市○○○段15
    6 地號土地及中和市○○路○ 段114 巷49號建物）之所有權
    移轉持分需補差額給付新臺幣貳佰捌拾萬元予丁○○，特立
    據承諾保證．．．」等語之切結暨承諾保證書（此書面本身
    即屬本案構成要件事實之一部分，不涉及陳述人之知覺或記
    憶有無錯誤之問題，非傳聞證據，自得作為證據）交給丁○○（見95年度偵字第22955 號偵查卷宗第27頁），復於簽立
    上述協議書、切結暨承諾保證書之同時即由己○○簽發面額
    各為新臺幣1,549,550 元、1,349,550 元、2,800,000 元之
    本票各一張依序交予丙○○、甲○○、丁○○作為擔保，細
    觀此同日所簽具之兩件文書，前者強調係「共有持分讓渡」
    ，後者則明載為「所有權移轉持分需補差額」，顯然出於不
    同之思考，茲參諸前項證人丁○○、丙○○、甲○○之結證
    陳述，再勾稽證人丁○○於審理時進一步結證所稱：誰分得
    一樓最後是由伊處理，丙○○、甲○○、乙○○三兄弟如果
    沒有協議好，伊不敢把一樓分配給己○○，一樓的權狀由伊
    保管，三個人的事情都解決了，伊才會交給乙○○等語（見
    本院審96年7 月4 日審判筆錄第19頁），益徵被告二人與告
    訴人達成權利讓渡協議同時丁○○基於該協議而同意丙○○
    、甲○○、乙○○原可分得之樓層與之更換為1 樓並逕予登
    記於被告己○○名下，事理至明。
  (三)被告二人基於前述丙○○、甲○○、丁○○之同意，於上開
    土地及建物登記於己○○名下後，迄未履行於協議書、切結
    暨承諾保證書內所載之金錢給付，而該土地及建物之所有權
    狀，約定由丁○○保管等節，為被告二人所是認，核與證人
    丙○○、甲○○、丁○○之證述相符。證人丁○○更於審理
    時結證稱：「（檢察官問：1 樓的權狀放在那裡？）在我這
    裡，三個人的事情都解決了我才會給他們」、「（檢察官問
    ：乙○○有無跟你要過1 樓的權狀？）沒有」等語（見本院
    96年7 月4 日審判筆錄第19、20頁），而所有權既登記於己○○名下，所有權狀何故仍由丁○○保管，此顯係為謀丙○○、甲○○、丁○○等人之保障，故於被告二人履行給付義
    務前，當不致憑白交付所有權狀予被告二人，甚易理解。詎
    被告二人明知此等情節，竟於88年10月2 日將填寫因上揭土
    地及建物所有權狀不慎於88年9 月2 日滅失之切結書，持以
    向臺北縣中和地政事務所謊報權狀滅失並申請補發，使該地
    政事務所不知情之承辦人員將此等不實事項登載於職務上所
    掌之土地及建物登記簿等公文書內，並於88年11月4 日重新
    核發上揭土地及建物所有權狀予己○○，此有臺北縣中和地
    政事務所民眾閱覽異動索引及臺北縣中和地政事務所95年8
    月16日北縣中地資第0950010925號函附書狀滅失切結書及土
    地登記申請書附卷足憑（見95年度他字第4932號偵查卷宗第
    30至43頁），繼於89年9 月8 日以上開登記於己○○名下之
    土地及建物應有部分設定權利價值為債權額新臺幣8,000,00
    0 元之抵押權予不知情之吳俊民，再於94年12月12日將該上
    開土地及建物之應有部分出賣予不知情之賴威呈，亦有上開
    建物之建物登記第二類謄本在卷可參（見95年度他字第4932
    號偵查卷宗第16頁），基此，被告二人確有使公務員登載不
    實之犯行，徵而可信。
  (四)總此，被告二人為獨吞上開源自祖產之利益，而以前述情詞
    並簽下協議書、切結暨承諾保證書及簽發本票三張佯為擔保
    ，致丙○○、甲○○、丁○○等人陷於錯誤而締約同意並履
    行約定使上開土地及建物所有權應有部分登記於己○○名下
    ，繼被告等又謊稱滅失為由申請補發所有權狀，俾利渠等將
    該登記於己○○名下之土地及建物應有部分設定負擔，甚至
    轉手出售後得款為己所用，從而被告二人共同詐欺得利、使
    公務員登載不實之主觀犯意及客觀犯行，均已彰彰明甚。
  (五)被告二人雖另以登記於己○○名下部分係乙○○所應得，此
    可自覺書上所載之63坪而為計算可知云云置辯，然該覺書簽
    立時之兩造即丁○○、丙○○二人，既就應分得之部分已有
    真確共識，嗣於審理時亦結證明確，更經同具利害關係之甲○○所同認，而其他樓層亦從無任何部分登記於丙○○、甲○○，已如前述，則被告二人此等徒具空言，一意曲解，倘
    無其他事證相佐，顯不足為有利渠等事實之認定。此外，被
    告等固聲請傳喚證人庚○○以證明有無訂定合建契約、丁○○就合建契約到底分得多少戶等節，經本院審度證人庚○○
    於偵查中已結證稱：「（問：和地主合建時有無契約？）不
    記得了，因為時間太久了」、「（問：是否認識乙○○、丙○○、甲○○等人？）不認識」、「（問：除了丁○○外，
    你是否有向其他人告知合建分配比率？）不記得了」等語（
    見95年度偵字第22955 號偵查筆錄第35頁），證人就此等基
    礎問題既均無法為具體確切之應答，而合建後如何分配之實
    情，又已據證人丁○○於理時結證綦詳，顯無再予調查之必
    要。至於被告等聲請傳喚證人賴威呈以證明其另有與其他樓
    層之所有權人買賣之情事，但賴威呈係事後於94年間買受上
    開土地及建物之人，更與本件發生於87、88年間之犯行無涉
    ，顯然無助於本件犯罪事實之釐清，亦無調查之必要，附此
    敘明。
  (六)綜上，足認被告二人上開所辯各節，顯係圖卸飾詞，殊無可
    採，本件罪證明確，渠等犯行均堪認定。
二、按行為後法律有變更者，適用行為時之法律。但行為後之法
    律有利於行為人者，適用最有利於行為人之法律，刑法第2
    條第1 項定有明文。被告行為後，刑法業經修正，並於94年
    2 月2 日經總統以華總一義字第09400014901 號令公布，刑
    法施行法亦於95年6 月14日經總統以華總一義字第09500085
    181 號令增訂刑法施行法第1 條之1 ，並均自95年7 月1 日
    施行，爰就本件新舊法比較情形論述如下：
  (一)關於刑法第339 條第2 項之詐欺得利罪、第214 條之使公務
    員登載不實罪，其法定刑有關罰金部分，得處銀元一千元、
    五百元以下罰金，依新修正之刑法施行法第1 條之1 規定，
    中華民國94年1 月7 日刑法修正施行後，刑法分則編所定罰
    金之貨幣單位為新臺幣。94年1 月7 日刑法修正時，刑法分
    則編未修正之條文定有罰金者，自94年1 月7 日刑法修正施
    行後，就其所定數額提高為三十倍。但72年6 月26日至94年
    1 月7 日新增或修正之條文，就其所定數額提高為三倍。查
    刑法第339 條第2 項之詐欺得利罪、第214 條之使公務員登
    載不實罪，有關科罰金刑部分，均係於72年6 月26日至94年
    1 月7 日間，非新增或修正過之條文，則依刑法施行法第1
    條之1 第2 項前段之規定，應提高為三十倍，即係新臺幣三
    萬元、一萬五千元以下。而依罰金罰鍰提高標準條例第1 條
    之規定，依法律應處罰金、罰鍰者，就其原定數額提高二倍
    至十倍。但法律已依一定比率規定罰金或罰鍰之數額或倍數
    者，依其規定。然依行政院會銜司法院於72年7 月27日發布
    ，同年8 月1 日施行，有關刑法定有罰金各條，提高為十倍
    ，是前開得處銀元一千元、五百元以下罰金，提高為十倍，
    即科罰金銀元一萬元、五千元，再者銀元與新臺幣之比率為
    一比三（現行法規所定貨幣單位折算新臺幣條例第2 條），
    故以新臺幣計算，本條罰金刑部分即得處新臺幣三萬元、一
    萬五千元以下罰金。新舊法有關法定罰金刑之最多額於比較
    結果固屬相同，對被告並無有利或不利，但自法定罰金刑之
    最少額部分觀察，修正後刑法第33條第5 款規定：「罰金：
    新臺幣一千元以上，以百元計算之。」而修正前刑法第33條
    第5 款規定：「罰金：一元（銀元）以上。」依前述同一罰
    金罰鍰提高標準計算，顯然低於新法之規定而有利於被告。
    從而被告此部分被訴之刑法第339 條第2 項、第214 條所定
    之罰金刑提高部分，即應適用罰金罰鍰提高標準條例第1 條
    前段及修正前刑法第33條第5 款之規定。
  (二)被告行為後，刑法第55條牽連犯之規定已予刪除，牽連犯之
    規定經刪除後，數行為將予分論併罰，而數罪併罰之結果較
    論以牽連犯裁判上一罪之情形為重，經比較新舊法結果，自
    以行為時舊法之規定有利於被告，自應適用舊法關於牽連犯
    之規定論處。
三、核被告乙○○、己○○所為，均係犯刑法第339 條第2 項之
    詐欺得利罪及同法第214 條之使公務員登載不實罪。本件被
    害人因陷於錯誤而為財產上之處分並非物的交付，而係物的
    交付以外之締約行為及履約行為，公訴意旨認應依詐欺取財
    罪處斷，尚有未洽，惟起訴之基礎事實相同，爰依法變更起
    訴法條，併予敘明。被告二人間，就詐欺得利、使公務員登
    載不實等部分，均有犯意連絡及行為分擔，為共同正犯（按
    修正後刑法第2 條第1 項之規定，係規範行為後「法律變更
    」所生新舊法比較適用之準據法，故如被告行為後刑法條文
    之修正，對於被告並無有利或不利之情形者【例如新舊法處
    罰輕重相同，犯罪構成要件亦無寬嚴之別等】，即無適用修
    正後刑法第2 條第1 項之規定比較新舊法適用之問題，最高
    法院95年度臺上字第5589號判決意旨可供參照。據此，被告
    行為後，刑法第28條關於共同正犯之規定，僅將原條文之「
    實施」改為「實行」，用以確認共謀共同正犯之處罰，此條
    文用語之修正，並不影響本件之論罪科刑，不生新舊法比較
    適用之問題，應適用裁判時之刑法第28條規定）。被告二人
    所犯詐欺得利、使公務員登載不實兩罪間，有方法結果之牽
    連關係，依修正前刑法第55條規定，應從較重之詐欺得利罪
    處斷。被告以整體詐欺行為，同時侵害丙○○、甲○○、丁○○之財產法益而成立數罪名，為想像競合犯，依刑法第55
    條（修正後刑法第55條但書係科刑之限制，為法理之明文化
    ，非屬法律之變更，無庸比較新舊法）規定，應從一情節較
    重之詐欺得利罪處斷。爰審酌被告二人素行尚可，惟不思循
    正道謀利，竟罔顧手足、族親情義，遂行詐騙，對被害人造
    成之財產上損害非小，兼衡其等於犯罪後之態度，迄未與被
    害人達成和解等一切情狀，量處如主文所示之刑，以示懲儆
    。再查本件被告等犯罪時間在96年4 月24日以前，合於中華
    民國96年罪犯減刑條例所定得予減刑之規定，應依同條例第
    2 條第1 項第3 款之規定減刑如主文所示，附此敘明。
據上論斷，應依刑事訴訟法第299 條第1 項前段、第300 條，刑
法第2 條第1 項前段、第28條、第339 條第2 項、第1 項、第21
4 條、第55條（修正前、後），罰金罰鍰提高標準條例第1 條前
段，中華民國96年罪犯減刑條例第2 條第1 項第3 款、第7 條，
判決如主文。
本案經檢察官蔡元仕到庭執行職務
中　　華　　民　　國　　96　　年　　8 　　月　　28　　日
                  刑事第一庭    審判長法　官  陳恆寬
                                      法  官  陳福來
                                      法  官  張江澤
以上正本證明與原本無異。
如不服本判決，應於判決送達後10日內，向本院提出上訴狀。
                                      書記官  林怡秀
中　　華　　民　　國　　96　　年　　8 　　月　　28　　日
附錄本案論罪科刑法條全文：
刑法第339條
意圖為自己或第三人不法之所有，以詐術使人將本人或第三人之
物交付者，處五年以下有期徒刑、拘役或科或併科一千元以下罰
金。
以前項方法得財產上不法之利益或使第三人得之者，亦同。
前二項之未遂犯罰之。
刑法第214條
明知為不實之事項，而使公務員登載於職務上所掌之公文書，足
以生損害於公眾或他人者，處三年以下有期徒刑、拘役或五百元
以下罰金。
